【裁判字號】    94,訴,311
【裁判日期】    951130
【裁判案由】    損害賠償
【裁判全文】
臺灣苗栗地方法院民事判決               94年度訴字第311號
原      告  戊○○
訴訟代理人  己○○
被      告  有限責任苗栗縣竹南信用合作社
法定代理人  丁○○
訴訟代理人  丙○○
            乙○○
上列當事人間請求損害賠償事件，本院於民國95年11月16日言詞
辯論終結，判決如下：
    主  文
原告之訴及假執行之聲請均駁回。
訴訟費用由原告負擔。
    事實及理由
一、原告主張：(一)訴外人王萬龍曾為被告之員工，前於民國93年
    1 月間向原告借款，並交付以其妻甲○○名義所開立之支票
    多紙予原告收執為憑，嗣王萬龍於93年10月27日死亡，原告
    因其中6 紙支票屆期未獲兌付，乃訴請甲○○給付票款，合
    計新臺幣（下同）4,663,000 元，經本院以93年度苗簡字第
    537 號事件審理時，甲○○否認其為發票人，並表示其並未
    在被告機構開設支票帳戶，原告始知王萬龍冒名向被告開設
    甲○○之支票帳戶使用。(二)王萬龍藉由身為被告員工之便，
    冒用甲○○之名義向被告申請開設支票帳戶，被告原應依支
    票存款戶處理辦法之規定，核對開戶者是否確為本人，並請
    該開戶人當面親自簽名及蓋章於支票存款往來約定書暨印鑑
    卡上，詎竟疏於注意，未依上開規定確認開戶人為甲○○本
    人，而任由王萬龍冒名開戶後簽發支票交予原告，憑以借貸
    款項，致原告受有未能兌付上開票款之損害，被告所為顯係
    違反保護他人之法律，並不法侵害原告之權利，為此依侵權
    行為之法律關係，訴請被告賠償原告因上開票據無法獲得兌
    付之損失金額其中2,000,000 元，及自起訴狀繕本送達翌日
    起至清償日止之法定遲延利息等語；並聲明：(一)被告應給付
    原告2,000,000 元，及自起訴狀繕本送達翌日起至清償日止
    ，按年息5 ％計算之利息。(二)願供擔保，請准宣告假執行。
二、被告則以：(一)上開00000000號支票存款帳戶係由訴外人甲○
    ○於82年1 月30日申請開立，經辦人員當時應有核對開戶者
    為甲○○本人，而甲○○於88年至93年間數次以該帳戶簽發
    支票予國泰人壽保險股份有限公司作為給付保險費之用，顯
    然明知該支票存款戶之存在，並經常以之簽發支票對外交易
    ；又甲○○曾向被告借款，並親自簽立借據及授信申請書，
    其上所蓋之印文與開戶印鑑卡及原告所持之6 紙票據上甲○
    ○印文相同，足見甲○○知悉該支票存款戶之存在。(二)原告
    所述未兌付之6 紙支票上除發票人甲○○之印文外，均有訴
    外人王萬龍之背書，縱使甲○○印文部分為王萬龍所偽造，
    然背書部分之簽名仍為有效，原告仍得以票據背書或消費借
    貸之法律關係對王萬龍請求給付票款或清償借款，其財產並
    未因此受有損害；又原告於本院93年度苗簡字第537 號給付
    票款事件審理中自承王萬龍過去所交付以甲○○名義所簽發
    之同一帳戶其他支票均有兌現，僅有前開6 紙支票未能兌付
    ，足見縱使被告未依法核對開戶者是否確為甲○○本人，亦
    與原告未能兌付前開票款之損失並無因果關係存在。(三)民法
    第184 條第1 項前段所保護者，僅限於「權利」，不及於純
    粹財產上損害或純粹經濟上損失，原告所稱其所受之損害，
    乃是因支票未能兌現而受之純粹經濟上損失，不得依前揭法
    條規定請求賠償。(四)原告所舉已廢止之支票存款戶處理辦法
    ，乃財政部基於行政上之管理而訂定，其目的在於保護金融
    秩序，而非確保支票之兌現，非屬保護他人之法律，原告以
    被告違反上開辦法之規定而請求損害賠償，亦屬無據等語，
    資為抗辯；並聲明如主文第1 項所示。
三、得心證之理由：
（一）按因故意或過失，不法侵害他人之權利者，負損害賠償責
      任；違反保護他人之法律，致生損害於他人者，負賠償責
      任；民法第184 條第1 項前段、第2 項前段固分別定有明
      文；惟按當事人主張有利於己之事實者，就其事實有舉證
      之責任，民事訴訟法第277 條前段亦有明文。原告主張訴
      外人王萬龍生前藉由身為被告員工之便，冒用其妻甲○○
      之名義向被告申請開設支票帳戶，被告未依支票存款戶處
      理辦法之規定核對確認開戶人為甲○○本人，而任由王萬
      龍冒名開戶後簽發支票交予原告，憑以借貸款項，致原告
      受有未能兌付上開票款之損害，被告則否認原告之主張，
      並陳明上開支票存款戶係由訴外人甲○○於82年1 月30日
      申請開立，甲○○曾多次以該帳戶簽發支票給付保險費，
      顯然明知該支票存款戶之存在等語；是前開支票帳戶是否
      確為甲○○本人所開立，抑或為訴外人王萬龍冒名開設，
      又甲○○對於前開帳戶是否知悉而不為反對之意思表示，
      或曾否以之簽發支票使用，關乎原告主張之基本事實是否
      存在，及其是否得依侵權行為之法律關係對被告有所請求
      ，當為本件所應審究之首要爭點，並應由原告就其所主張
      之前揭基本事實先負舉證之責任。
（二）經本院依職權將訴外人甲○○於本院言詞辯論筆錄、其向
      台灣大哥大行動電話股份有限公司申請門號之行動電話申
      請書、同意書等文件上所為親筆簽名，併同被告就前開支
      票帳戶所保管之支票存款開戶申請及約定書、印鑑卡等文
      件，先後送請法務部調查局、內政部警政署刑事警察局進
      行筆跡鑑定，分別因可供比對之簽名字樣過少、字樣與待
      鑑字跡書寫時間相距過久、待鑑文件上簽名筆跡書寫方式
      與供比對筆跡不同等原因，而無法鑑別認定，此有法務部
      調查局95年3 月31日調科貳字第09500146650 號函、內政
      部警政署刑事警察局95年7 月25日刑鑑字第0950057730號
      函各1 份在卷可稽，是依卷內所存及本院所調得之甲○○
      相關簽名文書資料，尚無從以筆跡鑑定之方式，認定前開
      帳戶之支票存款開戶申請及約定書、印鑑卡等文件上之甲
      ○○簽名，是否確為其本人所簽署後向被告提出申請；亦
      無從以肉眼觀察之方式，明顯而輕易加以辨認前開帳戶申
      請資料上之簽名與甲○○本人之親自簽名是否相同。
（三）訴外人甲○○曾於本院93年度苗簡字第537 號原告對其訴
      請給付票款之事件中辯稱：其在王萬龍死亡後，始知王萬
      龍以其名義申請開設支票帳戶，前開支票都是王萬龍未經
      其同意所簽發，支票都是王萬龍在使用等語（見本院前揭
      事件卷宗第12頁），甲○○復於本件訴訟審理中以證人身
      分到院證稱：前開支票存款開戶申請及約定書、印鑑卡等
      文件上之簽名均非其本人所書寫之字跡，不清楚是否為王
      萬龍所申辦，其本人從來沒有使用過該支票帳戶，王萬龍
      過世後，其始在王萬龍之遺物中發現前開文件中所蓋用之
      該顆「甲○○」名義印章；保險費部分都是王萬龍在處理
      ，其不知道王萬龍繳納保險費之方式等語（見本院95年2
      月14日言詞辯論筆錄）；然查前開待證事實對甲○○個人
      而言，並非全無利害關係，倘上述支票帳戶確為甲○○所
      開設或使用，且經其自認或證述無訛，甲○○立須面臨原
      告對之追索4,663,000 元之高額票款，而王萬龍業已去世
      ，無從憑究，倘若推稱前開支票帳戶係由王萬龍冒名開設
      使用，甲○○即可因此豁免票據上之責任，是甲○○就上
      揭待證事實，顯然兼為重大利害關係人，所證述之內容與
      其個人之利害密切攸關，甚且有所衝突，實難期許其必為
      完全真實之陳述，故甲○○前揭證述內容是否可信，並非
      全然無疑。再者，甲○○曾於93年1 月9 日，以其名義書
      立借據向被告借款1,450,000 元，因未能按期清償，經被
      告向本院聲請核發94年度促字第3542號支付命令確定後，
      持以向甲○○進行強制執行，經本院依被告之聲請，調閱
      上開事件卷宗，並當庭提示支付命令卷宗內所附借據影本
      予甲○○辨識，其自承該借據上借款人欄之簽名確為其應
      王萬龍之請求所簽署（見本院95年10月19日言詞辯論筆錄
      ），而簽名旁復蓋有「甲○○」名義之印文，該枚印文以
      肉眼觀之，又與前開支票存款帳戶印鑑卡及原告所請求前
      揭6 紙支票上之「甲○○」印文相同，顯係由同顆印章所
      蓋，而甲○○雖陳稱是在王萬龍過世後，始在遺物中發現
      前開文件中所蓋用之該顆「甲○○」名義印章，並表示此
      事應該只有王萬龍自己知情云云，然其既就前揭待證事實
      具有重大利害關係，已難期為真實無訛之陳證，業如前述
      ，又其與王萬龍份屬夫妻，同衾共枕，關係親密，是否確
      實對於王萬龍保有該顆印章之事全無所悉？抑或明知王萬
      龍持有或代刻其印章使用卻不為反對之意思表示？甚且曾
      明確授權王萬龍以其名義使用該顆印章？凡此各節，外人
      均難明瞭，在王萬龍死亡之後，更無從以甲○○單方之陳
      述究明真實。綜觀上開情由及卷內所能查得之書面證據，
      尚難單憑甲○○個人之陳述，而認定前開支票帳戶確係如
      原告所主張，由王萬龍冒用甲○○名義所申請開設，且始
      終未經甲○○同意、在甲○○完全不知情之情形下對外簽
      發支票。
（四）另查，原告於本院93年度苗簡字第537 號請求甲○○給付
      票款事件審理中曾當庭陳稱：王萬龍是陸陸續續向其調現
      ，剛開始時信用很好，先前交付的支票有兌現，直到後來
      的6 張才未兌現等語（見上揭事件卷宗第13頁），足見原
      告自王萬龍處所收受以甲○○名義所簽發之支票並非全數
      無法兌付，所未兌現者僅係其中6 紙，是縱使其因上開6
      紙票據無法兌現而受有損失，亦與被告是否確有核對開戶
      者為甲○○本人乙節，並無相當因果關係之存在，否則原
      告前此自王萬龍處所收受以甲○○名義簽發之其餘支票，
      亦應與上開6 紙支票同樣無法順利兌付，是原告對於其就
      該6 紙支票無法兌現之損失，請求被告負侵權行為損害賠
      償責任，亦乏依據。
（五）綜上所述，原告既無法舉證證明系爭支票帳戶確非甲○○
      本人所申請開設，且甲○○對於上開支票帳戶之存在及票
      據之簽發等節全無所悉、並未授權，亦非明知王萬龍以其
      名義簽發支票卻不為反對之意思表示，更未能證明被告確
      實未依法核對開戶者是否為甲○○本人而任由王萬龍冒名
      開設帳戶使用，自不能主張被告有何侵權行為而請求損害
      賠償；又其就上開6 紙票據無法兌現所受之損失，亦與被
      告有無核對開戶者本人之身分乙節並無相當因果關係，從
      而原告本於侵權行為之法律關係，訴請被告賠償其就上開
      6 紙票據無法獲得兌付之損失金額其中2,000,000 元，及
      自起訴狀繕本送達翌日起至清償日止之法定遲延利息，即
      屬無據，不應准許，應予駁回；又原告之訴既經駁回，其
      所為假執行之聲請，亦已失所附麗，應併予駁回之。
四、本件事證已臻明確，兩造所提其餘攻擊防禦方法及證據經審
    酌之後，核與判決結果不生影響，爰不一一論述，附此敘明
    。
五、訴訟費用負擔之依據：民事訴訟法第78條。
中    華    民    國    95    年    11    月    30    日
                  民事庭法  官  邱光吾
以上正本係照原本作成
如不服本判決，應於判決送達後20日內，向本院提出上訴狀。
中    華    民    國    95    年    11    月    30    日
                        書記官  葉燕蓉


司法院資訊處製作；財團法人民間司法改革基金會備份。
